【裁判字號】    92,再,102
【裁判日期】    920903
【裁判案由】    拆屋還地
【裁判全文】
臺灣高等法院民事裁定  九十二年度再字第一○二號
    再審原告  乙○○
              丙○○
              甲○○
    再審被告  丁○○
右當事人間請求拆屋還地事件，再審原告對於中華民國九十年一月三日本院八十九年
度上字第九一六號確定判決、九十二年一月二十日九十一年度再字第一○九號確定判
決，提起再審，本院裁定如左：
    主      文
再審之訴駁回。
再審訴訟費用由再審原告負擔。
    理      由
一、本件再審意旨略以：(一)原建物所有權人周敏熱於拍賣前為土地共有人，自民國（
    下同）五十五年起經地主同意建築及使用迄今數十年來，未有任何土地所有權人
    對其建物以使用系爭土地為目的有異議，依土地法第四十三條、土地登記規則第
    二條、民法第七百五十八條、第七百六十五條、七百六十七條、最高法院四十三
    年台上字第六三九號判例、四十八年台上字第一四五七號判例、內政部六十年十
    二月十六日台內地字第四五○三四八號函示令、行政院五十二年六月七日台五十
    二內三七七九號令、內政部六十八年四月十九日台內地字第一三三二三號函示意
    旨，即屬有權使用系爭土地，原確定判決確認再審原告不符「土地及房屋同屬一
    人所有」之要件，否決再審原告繼受周敏熱使用系爭土地之權利，有違反民事訴
    訟法第四百九十六條第一項第一款、第四百六十八條之再審事由。況依民法第三
    編地上權之設定理由、民法第八百三十二條及立法理由、最高法院十八年上字第
    六五一號、內政部六十年七月六日台內字第四二五四二九號函示令、內政部六十
    年七月十六日台內字第四二七二二八號函示令、內政部六十年八月十一日台內地
    字第四三二一六四號函令意旨，系爭建物原所有權人與土地所有權人為父子、叔
    父關係，依建築法規向政府申請，領有建築執照、使用執照、並經原土地所有權
    人同意暨里長蓋章保證，依法提出申請，且經主管機關自五十六年一月廿一日公
    告起至五十六年三月廿一日無人異議，完成登記且與土地所有權人共同居住於系
    爭房地上，且土地所有權人會同建物所有權人向銀行設定抵押貸款，依內政部六
    十四年四月七日臺內營字第六二六七八一號函令，應屬「土地設定負擔行為之一
    」，惟原法院卻認定為「使用借貸關係」，有違反民事訴訟法第四百九十六條第
    一項第一款、第四百六十八條再審事由。另再審被告父子共同居住系爭房屋逾卅
    年，並非用借貸關係，依民法債編第六章第一款立法理由、民法第四百六十四條
    、最高法院五十年台抗字第一六六號判例、內政部六十四年四月七日台內營字第
    六二六七八一函示令，足證再審原告居住系爭房屋已逾卅年，並非「使用借貸」
    關係甚明。且依民事訴訟法第二百七十八條第一項、第二百七十九條第一項、第
    二百八十一條規定，最高法院二十九年上字第三七八號、六十年台上字第四一九
    五號判例，原確定判決遽為錯誤判斷，有違民事訴訟法第四百九十六條第一項第
    一款之事由，有舉證責任分配原則之違法。(二)本件確定判決於理由前段認定「起
    造人周敏熱於起造當時土地所有權人同意」、「周敏熱依法取得原土地所有權人
    同意使用系爭房屋事實，已堪認定」、「拍賣系爭房地前，周敏熱為系爭土地共
    有人，亦為系爭建物所有人事實，已堪認定」云云，則依最高法院六十四年台上
    字第一三○○號判例、最高法院五十三年台上字第三五七一號判例、最高法院四
    十二年台上字第四八九號判決、建築法第卅條、行政院五十五年判字第卅三號判
    例、內政部六十八年四月十九日台內地字第一三三二三號函示令，足證於他人土
    地合法起造建築物者享有使用基地之權利，原確定判決一方面認為再審原告有適
    用基地權利，一方面卻認定再審原告無權占有，兩者概念無法並存，顯違民事訴
    訟第二百二十二條規定，而有第四百九十六條第一項第二款、同法第四百六十九
    條第一項第二款規定、同法第四百六十九條第六款判決理由前後牴觸、理由矛盾
    之事由，因此提起本件再審之訴，求為廢棄本院八十九年度上字第九一六號判決
    暨本院九十一年度再字第一○九號判決等語。
二、按再審之訴，應於三十日之不變期間內提起；其期間自判決確定時起算。又判決
    於上訴期間屆滿時確定。不得上訴之判決，於宣示時確定；不宣示者，於送達時
    確定，民事訴訟法第五百條第一項第二項，第三百九十八條第一項本文第二項定
    有明文。經查，本院八十九年度上字第九一六號判決，業於九十一年九月十二日
    經最高法院裁定上訴駁回後確定（見本院卷第四九頁），本院九十二年度再字第
    一○九號判決，亦已於九十二年六月十九日經最高法院裁定上訴駁回後確定（見
    本院卷第三一頁），再審原告遲至九十二年八月五日，始對上開本院二確定判決
    提起本件再審之訴，顯已逾三十日之不變期間，揆諸前開說明，再審原告之訴，
    顯不合法。
三、況按，對確定判決提起再審之訴，應依民事訴訟法第五百零一條第一項第四款之
    規定，於訴狀中表明再審理由，此屬必備之程式，苟有欠缺，其訴即不合法，所
    謂表明再審理由，必須敘明確定判決有何合於法定再審事由之具體情事而言。倘
    僅泛言有何條款之再審事由，而無具體情形者，仍難謂已合法表明再審理由，有
    最高法院六十一年度台再字第一三七號，同院七十年度台再字第三五號判例，可
    資參照。經查，本件再審原告提起再審之訴，主張本院再字第一○九號確定判決
    有四百九十六條第一項第一款、第二款之再審事由，惟核其再審書狀所表明者，
    均係對前訴訟程序即本院八十九年度上字第九一六號確定判決認有適用法規顯有
    錯誤、判決理由與主文顯有矛盾所為指摘，卻對本院再字第一○九號定判決究有
    何合於民事訴訟法第四百九十六條規定之再審理由，未具體明，揆諸前開說明
    ，其再審之訴自不能認為合法。至民事訴訟法第四百六十九條第六款判決不備理
    由並非法定再審事由，再審原告據以提起再審之訴，亦非有據。
四、據上論結，本件再審之訴為不合法，爰依民事訴訟法第五百零二條第一項，第九
    十五條，第七十八條、第八十五條第一項，裁定如主文。
中      華      民      國    九十二    年      九      月      三      日
                               民事第二庭
                                   審判長法  官  許  正  順
                                         法  官  黃  嘉  烈
                                         法  官  魏  麗  娟
右正本係照原本作成。
不得抗告。但得依民事訴訟法第四百八十六條第二項提出異議。
中      華      民      國    九十二    年      九      月      四      日
                                         書記官  曾  瓊  安


司法院資訊處製作；財團法人民間司法改革基金會備份。
